【裁判字號】    99,訴,177
【裁判日期】    990818
【裁判案由】    偽證
【裁判全文】
臺灣彰化地方法院刑事判決               99年度訴字第177號
公  訴  人  臺灣彰化地方法院檢察署檢察官
被      告  甲○○
上列被告因偽證案件，經檢察官聲請簡易判決處刑（98年度偵字
第10074 號），因不宜簡易判決處刑，改依通常程序，本院判決
如下：
    主    文
甲○○無罪。
    理    由
一、聲請簡易判決處刑意旨略以：被告甲○○明知洪宗榮（因販
    賣第一級、第二級毒品及持有第二級毒品大麻等案件，經臺
    灣彰化地方法院檢察署檢察官以96年度偵字第3177號提起公
    訴) 曾於民國96年3 月22日中午12時許，在台中市○○路與
    西屯路路口，以每包新臺幣（下同）2 千元之價格，販賣第
    二級毒品甲基安非他命乙小包予伊施用，且其對於洪宗榮如
    何販賣第二級毒品甲基安非他命予伊之過程，已於偵查中證
    述甚詳，詎其竟基於偽證之犯意，於96年11月13日，在本院
    審理洪宗榮違反毒品危害防制條例案件時，經法官命以證人
    身分接受訊問，並於供前具結後，就洪宗榮是否有於前揭時
    地販賣毒品予其施用之於案情有重要關係事項，虛偽證稱：
    「（警詢筆錄內容）不是我講的，警局做的筆錄是警察逼我
    講的。在檢察署說的是按照警局筆錄問我，我自己回答的。
    」、「（辯護人林律師問: 譯文中你有提到「就是二」，那
    個二是什麼意思? ）我沒有說就是二，我只有說一樣二。二
    是肚子餓，叫他（指洪宗榮）來載我。」等語，而欲脫免洪
    宗榮販賣第二級毒品案件之罪責，其所為虛偽之陳述，足以
    左右該次販賣第二級毒品案件之判決結果，因認被告所為，
    涉有刑法第168 條之偽證罪嫌等語。
二、按犯罪事實應依證據認定之，無證據不得認定犯罪事實，又
    不能證明被告犯罪者，應諭知無罪之判決，刑事訴訟法第15
    4 條第2 項、第301 條第1 項分別定有明文。次按刑法第16
    8 條之偽證罪，係以證人、鑑定人、通譯於執行審判職務之
    公署審判時或於檢察官偵查時，於案情有重要關係之事項，
    供前或供後具結，而為虛偽之陳述為構成要件；所謂於案情
    有重要關係之事項，係指該事項之有無，足以影響於裁判之
    結果，有使裁判陷於錯誤之危險者而言。刑事訴訟法第181
    條規定：「證人恐因陳述致自己或與其有前條第一項關係之
    人（現為或曾為證人之配偶、直系血親、三親等內之旁系血
    親、二親等內之姻親、或家長、家屬者，與證人定有婚約者
    ，現為或曾為證人之法定代理人或現由或曾由證人為其法定
    代理人者）受刑事追訴或處罰者，得拒絕證言。」，旨在免
    除證人陷於抉擇控訴自己或與其有一定身分關係之人、或陳
    述不實而受偽證之處罰、或不陳述而受罰鍰處罰，甚而主觀
    上認為違反具結文將受偽證處罰之困境。又證人此項拒絕證
    言權，與被告之緘默權，同屬不自證己罪之特權，為確保證
    人此項權利，刑事訴訟法第187 條第1 項規定，法官或檢察
    官有告知證人之義務；如法官或檢察官未踐行此項告知義務
    ，而告以具結之義務及偽證之處罰，並命朗讀結文後具結，
    將使證人陷於如前述之抉擇困境，無異剝奪證人此項拒絕證
    言權，強迫其作出讓自己入罪之陳述，違反不自證己罪之原
    則，自係侵犯證人此項權利（最高法院96年度台上字第7239
    號、94年度台上字第51號、90年台上字第7010號判決意旨參
    照）。
三、公訴意旨認被告涉犯刑法第168 條之偽證罪嫌，無非係以：
    被告於洪宗榮販賣毒品甲基安非他命案件，以證人身分於偵
    查中及本院審理中就上開有關案情重要之事項具結證述內容
    皆有明顯歧異為其主要論據。訊據被告甲○○固均坦承其於
    其於洪宗榮於本院審理中之供述內容不實等語。經查：
(一)、查被告於96年3 月22日上午11時13分許，以撥打販毒者洪宗
    榮持用之行動電話聯絡後，旋即同日中午12時多，在台中市
    ○○路與西屯路路口附近碰面，並進入洪宗榮所駕駛自用小
    客車內，再以每包2000元之價格，向洪宗榮購買第二級毒品
    甲基安非他命1 包等情，已據判決論斷屬實，有最高法院97
    年度台上字第6340號判決書、臺灣高等法院臺中分院97年度
    上重訴字第25號判決書及該案卷宗在卷可參，故當時被告有
    向洪宗榮購買第二級毒品甲基安非命而持有之事實，堪予憑
    認。
(二)、惟公訴人認為被告在本院審理洪宗榮涉及販賣毒品案件時，
    其虛偽證述：其未向洪宗榮購買毒品等語，企圖推翻偵查中
    證述內容，認為被告涉及偽證罪嫌，惟按刑事訴訟法所謂不
    自證己罪，其意略為被告於刑事程序中，不得被強迫成為對
    自己不利之證人，換言之，不自證己罪原則保障受刑事追訴
    者的緘默權利，國家機關不得以任何形式「強制」刑事被告
    （含犯罪嫌疑人）作出自我入罪之供述。不自證己罪之最主
    要目的，在防止國家機關強迫被告或犯罪嫌疑人揭露其所知
    、所思、所信，再藉由該所知、所思、所信而定被告於罪。
    而刑事被告乃程序主體者之一，有本於程序主體之地位而參
    與審判之權利，並藉由辯護人協助，以強化其防禦能力，落
    實訴訟當事人實質上之對等。又被告之陳述亦屬證據方法之
    一種，為保障其陳述之自由，現行法承認被告有保持緘默之
    權。故刑事訴訟法第95條有關於訊問被告前應先告知事項之
    規定，此為訊問被告前，應先踐行之法定義務，屬刑事訴訟
    之正當程序。至證人，僅以其陳述為證據方法，並非程序主
    體，亦非追訴或審判之客體，除有得拒絕證言之情形外，負
    有真實陳述之義務，且不生訴訟上防禦及辯護權等問題。倘
    檢察官於偵查中，蓄意規避踐行刑事訴訟法第95條所定之告
    知義務，對於犯罪嫌疑人以證人之身分予以傳喚，命具結陳
    述後，採其證言為不利之證據，列為被告，提起公訴，無異
    剝奪被告緘默權及防禦權之行使，尤難謂非以詐欺之方法而
    取得自白。此項違法取得之供述資料，自不具證據能力，應
    予以排除（最高法院92年度台上字第4003號判決要旨參照）
    。是被告之緘默權，為刑事訴訟法第95條第2 項規定所保障
    ，而受保障之「被告」，並不限於實施刑事訴訟之公務員稱
    呼其為「被告」之人，凡客觀上已被懷疑其犯罪者，均應受
    相同規定之保障，且不應假借訊問證人之名義取得其供述。
    至於由不自證己罪所衍生出刑事訴訟法第181 條關於拒絕證
    言權之規定，亦同係出於人性之考量，避免強人所難，且證
    人所言如涉及自己刑事責任，其虛偽陳述之可能性較高，強
    令其陳述，將增加刑事證據錯誤之危險，有礙真實之發現，
    故使其拒絕陳述，也具有維護刑罰權正確行使之寓意；是證
    人恐因陳述致自己受形事訴追或處罰時，固得行使主張其拒
    絕證言權；但若不拒絕證言，選擇為陳述，依刑事訴訟法之
    規定，亦要求證人必須具結以對自己的陳述負責，虛偽陳述
    者應受偽證罪之處罰；然姑且不論屬於不自證己罪保護範圍
    內者，國家機關應主動採取相當之措施以保護之，對於不自
    證己罪之拒絕證言權之放棄，原則上必須係明知且自願、明
    智放棄已知之權利，始生放棄之效果，是證人既不得概括拒
    絕回答訊問，亦應不得僅於訊問前籠統含糊為拒絕證言權之
    統括放棄，即令證人需對嗣後之一切詰問據實為陳述，則目
    前實務考量訴訟運作進行之流暢性，僅在訊問前告以證人得
    拒絕證言，未就每一單一之問題，考究其問題之實質內涵與
    性質，是否證人將因陳述致自己受形事訴追或處罰，即命事
    前未拒絕證言之證人需詳實為答覆，此對同受不自證己罪原
    則保障之證人已有未盡保護能事之嫌；且關此拒絕證言權之
    放棄，法院仍必須於訊問前詳實告知權利之內涵，以令證人
    為權利行使與否之抉擇，在證人經明確告知後，仍自願且明
    智地放棄已受告之拒絕證言權利，始應如實為應答，倘於案
    情之重要關係事項，猶為虛偽之證述，方有刑法偽證罪之構
    成，否則仍應有以偽證罪之處罰為恫嚇手段，強制證人作出
    自我入罪供述之疑慮，當亦不符合刑事訴訟法不自證己罪原
    則保障之本旨。公訴人認為本案被告甲○○於本院審理中為
    上開虛偽之證述，然觀諸渠於訴訟法上之地位，就洪宗榮所
    涉販賣第二級毒品案件，其係為證人，而就其違反毒品危害
    防制條例犯行部分，其因向洪宗榮購買第二級毒品甲基安非
    他命，而持有價值2000元之甲基安非他命1 包，自己之犯罪
    事實乃與洪宗榮之犯罪事實相互緊密聯結，密切而不可分，
    倘以被告之身分受訊，依刑事訴訟法第95條第2 款之規定，
    即得受告知有保持緘默，無須違背自己意思而為陳述之權利
    ；惟倘以證人身分接受訊問，則依法咸有真實陳述之義務，
    是被告若依照客觀之真實證述：伊有洪宗榮購買毒品甲基安
    非他命等情節，渠除指述洪宗榮犯罪外，同時亦會陳述自己
    持有毒品甲基安非他命之罪行，無異自證自己亦同有違反毒
    品危害防制條例之犯行，因而導致自己被追訴或處罰，依首
    開最高法院判決意旨，被告即應享有不自證己罪之拒絕證言
    權，法院應有告知被告此項權利之義務；然前案繫屬本院審
    理時，在96年11月13日命被告以證人身分具結作證，並未告
    知渠依法得就「恐因陳述致自己受刑事追訴或處罰」之事項
    ，享有拒絕證言之權利，即逕命具結作證，此有被告於96年
    訴字第1291號審理作證筆錄在卷可稽（見該審理卷第74頁至
    80 頁 ），無異剝奪渠不自證己罪之拒絕證言權及緘默權，
    被告於上開案件之審理中具結既不符合法定程式，即不生具
    結之效力，縱渠具結後皆為與客觀事實歧異之陳述，亦不能
    率以刑法第168 條之偽證罪相繩。
四、綜上所述，被告雖於前案在本院審理時，以證人身分到庭，
    並具結後為：未向洪宗榮購買毒品甲基安非他命等不實之陳
    述；惟無論依刑法偽證罪之構成要件為驗證，抑或循刑事訴
    訟法「不自證己罪」原則保護之本旨，被告所為前揭虛偽證
    述之舉措，仍不足以使渠構成刑法之偽證罪嫌。此外，本院
    復查無其他積極證據足資證明被告涉有檢察官所指之偽證犯
    行，本院自應對被告於本案被訴之偽證罪嫌，逕為無罪判決
    之諭知。
五、至於被告於洪宗榮涉及販賣毒品案件，在臺灣高等法院臺中
    分院97年上重訴字第25號審理中，業經法院告知渠依法得就
    「恐因陳述致自己受刑事追訴或處罰」之事項，享有拒絕證
    言之權利，渠仍為虛偽證述：其未於96年3 月22日，在台中
    市○○路與西屯路路口附近碰面，向洪宗榮購買第二級毒品
    甲基安非他命1 包等語，恐涉及偽證罪，因該部分與本件（
    無罪）不具接續關係，故宜退由檢察官另行處理，附此敘明
    。
據上論斷，應依刑事訴訟法第452 條、第301 條第1 項，判決如
主文。
本案由檢察官蕭有宏到庭執行職務。
中    華    民    國    99    年    8     月    18    日
                  刑事第六庭    審判長法官  王義閔
                                法      官  張德寬
                                法      官  鮑慧忠
以上正本證明與原本無異。
如不服本判決應於收受判決後10日內向本院提出上訴書狀，並應
敘述具體理由；其未敘述上訴理由者，應於上訴期間屆滿後20日
內向本院補提理由書狀( 均須按他造當事人之人數附繕本) 「切
勿逕送上級法院」。
中    華    民    國    99    年    8     月    18    日
                                 書記官     林子惠

司法院資訊處製作；財團法人民間司法改革基金會備份。
